【裁判字號】    99,交簡上,33
【裁判日期】    990624
【裁判案由】    過失傷害
【裁判全文】
臺灣嘉義地方法院刑事判決            99年度交簡上字第33號
上  訴  人
即  被  告  甲○○○
上列上訴人因過失傷害案件，不服本院中華民國99年3月25日朴
子簡易庭99年度朴交簡字第56號第一審判決（臺灣嘉義地方法院
檢察署檢察官起訴書案號：99年度調偵字第59號），提起上訴，
本院合議庭為第二審判決如下：
    主  文
原判決撤銷。
甲○○○犯過失傷害罪，處拘役肆拾日，如易科罰金，以新台幣
壹仟元折算壹日。
    犯 罪 事 實
一、甲○○○於民國98年7月28日上午9時26分許，駕駛車牌號碼
    RK-3017號自用小客車，沿嘉義縣朴子市○○路由西往東方
    向行駛，行經嘉義縣朴子市竹村里12鄰1之100號前30公尺處
    時，適乙○○騎乘車牌號碼SE5-998號輕型機車，於迴轉時
    疏未注意應讓直行車先行，而逕行迴轉。而甲○○○本應注
    意汽車在同一車道行駛時，除擬超越前車外，後車與前車之
    間應保持隨時可以煞停之距離，又汽車行駛時，駕駛人應注
    意車前狀況，並隨時採取必要之安全措施，而依當時天候晴
    朗、日間自然光線、無障礙物、視距良好等情況，又無不能
    注意之情形，甲○○○竟未注意前方乙○○左轉之機車，而
    發生撞擊，致乙○○受有右下肢撕脫傷之傷害。
二、案經乙○○訴由嘉義縣警察局朴子分局報請臺灣嘉義地方法
    院檢察署檢察官偵查起訴。
    理  由
壹、程序部分：
(一)按刑事訴訟法第159條之5第2項所定：「當事人、代理人或
    辯護人於法院調查證據時，知有第159條第1項不得為證據之
    情形，而未於言詞辯論終結前聲明異議者，視為有前項之同
    意。」乃係基於證據資料愈豐富，愈有助於真實發現之理念
    ，酌採當事人進行主義之證據處分權原則，並強化言詞辯論
    主義，透過當事人等到庭所為之法庭法動，在使訴訟程序順
    暢進行之要求下，承認傳聞證據於一定條件內，得具證據適
    格。此種「擬制同意」，因與同條第1項之明示同意有別，
    實務上常見當事人等係以「無異議」或「沒有意見」表示之
    ，斯時倘該證據資料之性質，已經辯護人閱卷而知悉，或自
    起訴書、原審判決書之記載而了解，或偵、審中經檢察官、
    審判長、受命法官、受託法官告知，或被告逕為認罪答辯或
    有類似之作為、情況，即可認該相關人員於調查證據之時，
    知情而合於擬制同意之要件（最高法院96年台上第4174號判
    決參照）。
(二)查本案認定事實所引用之言詞及書面供述證據，經本院於審
    理時向被告提示並告以要旨，被告表示無意見，可認被告於
    調查證據之時，已知情而合於擬制同意之要件，本院另審酌
    該供述證據之取得過程並無瑕疵，與本案待證事實間復有關
    聯性，參照前開最高法院之判決意旨，自得採為證據，合先
    敘明。
貳、實體部分：
一、認定犯罪事實所憑之證據及其理由：
    訊據被告甲○○○就前揭時地駕駛自用小客車與乙○○騎乘
    機車發生碰撞肇事致乙○○受有傷害坦認在卷，且不否認對
    於車禍之發生有過失，惟辯稱案發時係被害人騎乘機車在道
    路之右側，卻突然違規迴轉，被害人騎乘之機車因而擦撞到
    其駕駛車輛之左側，本案並非全然係被告之過失等情。故本
    案之爭點係被告對於車禍發生所負過失情節為何，以及車禍
    發生時被害人是否騎乘機車迴轉，經查：
(一)甲○○○於98年7月28日上午9時26分許，駕駛車牌號碼RK-3
    017號自用小客車，沿嘉義縣朴子市○○路由西往東方向行
    駛，行經嘉義縣朴子市竹村里12鄰1之100號前30公尺處時，
    與乙○○騎乘車牌號碼SE5-998號輕型機車發生擦撞，因而
    致乙○○受有右下肢撕脫傷之傷害等情，有道路交通事故現
    場圖、調查報告表(一)(二)各1份、現場照片6張(警卷第11頁至
    第20頁)、長庚醫療財團法人嘉義長庚紀念醫院診斷證明書2
    紙(警卷第25頁至第26頁)，自堪信為真實。
(二)有關被害人於車禍發生時究竟係在何位置？查被害人證稱車
    禍發生時，其係在路旁等人，且其停車地點緊臨嘉義縣朴子
    市○○路由西往東方向之右邊，並與草皮交接處，此有證人
    於警詢、原審及本院交互詰問之證述可稽(警卷第5頁至第6
    頁、本院99年度交易字第75號卷第15頁及本院卷第33頁)。
    然查本件車禍發生撞擊之處係在前揭路段之道路中央，蓋被
    害人機車之散落物係在道路之中央，而被告駕駛車輛之散落
    物則在道路中央偏右，故車禍之撞擊點顯然是在前揭道路之
    中央，而非該道路之路旁，故被害人之證述與客觀車禍發生
    之跡證明顯不符。而被告辯稱車禍之發生係被害人違規迴轉
    而擦撞到其駕駛車輛之左前方等情，查被告駕駛車輛之行向
    係前揭嘉義縣朴子市○○路由西往東方向行駛，故其車輛之
    左方如為撞擊點，則其位置應係道路之中央，此有道路交通
    事故現場圖可稽，故依被告之主張，其車禍發生之撞擊位置
    係在其車輛之左方保險桿處，而該處即屬於道路之中央，故
    從車禍散落物之判斷，車禍發生之地點係在道路中央，此與
    被告之辯稱吻合，被告此部分之辯稱即有可採，而被害人之
    證述，與客觀證據不符，顯係避重就輕迴護自身之詞。
(三)另從撞擊點判斷，被告甲○○○所駕駛車牌號碼RK-3017號
    自用小客車之撞擊點係車輛左前保險桿，此不僅有被告甲○
    ○○之供述可稽(警卷第4頁、偵卷第6頁、本院卷第27頁)，
    且從警方蒐證之照片顯示，被告駕駛前開車輛之左前保險桿
    確有撞擊之痕跡，亦有照片可資參照(警卷第13頁至第17頁)
    。而被害人機車之車損部分係在機車之尾部，其後車燈毀損
    ，且車牌及後車燈毀損後之基座係朝右偏斜。此亦有前揭照
    片可資參照。而對照被害人之證述，被害人稱被告駕駛之車
    輛撞擊其機車之正後方處(警卷第5頁至第6頁、本院卷第33
    頁)，且如前所述，被害人稱其機車停於緊靠路旁與草皮之
    處，另參酌照片之撞擊點，被告駕駛車輛之撞擊點係在車輛
    之左前方，故如被害人之陳述屬實，則被告駕駛之車輛顯然
    須脫離原有道路往右偏離車道而駕駛草皮，並以其左前側保
    險桿擦撞被害人騎乘機車之後座，始有可能發生車禍，然而
    本件並無任何跡證足以顯示被告駕駛之車輛往右偏離車道，
    且被害人亦證稱當時並未聽聞被告駕駛之車輛而何撞到路邊
    草皮之聲音，故被害人證稱其係停於路邊，被告駕駛車輛自
    其後方撞擊其機車等情，亦不可採。其次，如依被害人之主
    張，其機車停於路邊，而被告駕駛車輛自後撞擊，則被告之
    行車方向顯然偏離原有道路而往右行駛，則其車輛之撞擊力
    量勢必往右前方撞擊，則被害人之機車被撞之後，將循著被
    告撞擊力道往右邊即道路之右側方向彈出，而非掉落於道路
    中央，且被告之車輛亦應往路邊衝出，惟從現場圖觀察，並
    無此項結果。且如撞擊位置係在緊臨道路旁，則該處理應會
    有被害人騎乘機車及被告所駕駛車輛之散落物，然而從現場
    圖觀察，散落物係在道路中央而非道路之右側，故被害人所
    述之情節與客觀之證據均有嚴重之背離，足見被害人證述發
    生車禍時，其係停於道路右邊云云，尚難採信。
(四)而被告辯稱案發時係被害人騎乘機車在道路之右側，卻突然
    違規迴轉，被害人騎乘之機車因而擦撞到其駕駛車輛之左前
    保險桿等情。從車禍發生之位置判斷，依兩車散落物顯示，
    發生撞擊之地點顯係在道路中央，故被告辯稱被害人騎乘之
    機車擦撞其駕駛車輛之左前方，該處即為道路中央，其辯稱
    與客觀證據吻合；其次被告稱撞擊點係在其車輛之左前保險
    桿，此項陳述亦與照片顯示之撞擊點吻合，足見從散落物、
    車輛之撞擊點及車損之位置判斷，被告之辯稱即有可採。
(五)按汽車迴車前，應暫停並顯示左轉燈光或手勢，看清無來往
    車輛，並注意行人通過，始得迴轉，道路交通安全規則第
    106 條第5款訂有明文，被害人疏未注意被告駕駛之車輛冒
    然迴轉，顯然違反前揭交通安全規則。另按汽車在同一車道
    行駛時，除擬超越前車外，後車與前車之間應保持隨時可以
    煞停之距離。汽車行駛時，駕駛人應注意車前狀況及兩車併
    行之間隔，並隨時採取必要之安全措施。道路交通安全規則
    第94 條第1項及第3項亦訂有明文，查被害人雖有前揭違規
    行為，惟被告疏未注意保持安全距離及注意車前狀況，且依
    當時情況，又無不能注意情事，竟疏未注意，於途經前揭地
    點疏未注意前有被害人，因而發生事故，致被害人受傷，被
    告對於車禍之發生應有過失，亦堪認定。
(六)又本案經送臺灣省嘉雲區車輛行車事故鑑定委員會鑑定及臺
    灣省車輛行車事故覆議鑑定委員會覆議之結果，均認被告及
    被害人之車輛並非於路旁肇事，被害人之機車係呈現左斜角
    度狀態下肇事，應非被告由後正撞等情，有各該委員會函附
    卷可稽(偵卷第13 頁及第17頁)，此項見解與本院之判斷相
    同，惟前揭委員會之鑑定認為被告駕駛自用小客車，行經未
    劃設分向標線道路，未注意車前狀況與未保持安全距離，由
    後追撞前車為肇事原因，然被害人則無肇事因素等情。惟此
    項鑑定意見僅考慮前後車之關係，並未慮及被害人騎乘機車
    違反迴轉之注意規定而突然迴轉之事實，因而認定被害人無
    肇事因素，惟被害人於偵查及審理中之證述違背車禍現場客
    觀之跡證，顯係避重就輕規避責任之詞，被害人未注意被告
    之來車而違規迴轉，係導致本件車禍發生之重要因素，因而
    被害人對於本件車禍之發生負有主要過失責任，而被告雖未
    注意保持安全距離及注意車前狀況，惟在被害人違規迴轉而
    提高車禍風險之緊急情況下，被告雖有違反注意義務，然而
    其可責性較低，應認被告於本件車禍之發生僅是肇事次因。
    又被害人所受之傷害與被告之過失行為間具有相當因果關係
    ，是被告之過失傷害犯行應堪予認定。
二、論罪科刑之理由：
    核被告所為，係犯刑法第284條第1項前段過失傷害罪。查被
    告甲○○○於事故發生後，因報案人或勤指中心轉來資料未
    報明肇事人姓名，警員前往現場處理時，被告在場，並當場
    承認為肇事人等情，業據被告於原審準備程序時供述在卷，
    並有道路交通事故肇事人自首情形紀錄表1紙附卷可憑，故
    被告對於未發覺之犯罪自首而接受裁判，爰依刑法第62條前
    段規定減輕其刑。
三、撤銷原判決之理由：
(一)原審認被害人之機車停放於被告甲○○○之前方，惟此項事
    實並無任何客觀證據足以支持，蓋如前所述被害人證稱其機
    車停放於道路之右側，而被告則辯稱被害人係違規迴轉，故
    原審認定之事實，與被害人及被告之主張均不相符。其次本
    件車禍發生之撞擊點從道路交通事故現場圖觀察，雖係道路
    中央，惟被害人之機車有可能於道路中行駛、停放於道路中
    央或因迴轉而至道路中央等多種情況，原審逕行認定被害人
    之機車停放於道路中央，此項認定不獨無證據可資佐證，且
    違反於一般常情，為何被害人之機車會停於道路中央？從卷
    內被害人之陳述、被告之辯稱等，均無被害人停於道路中央
    之陳述，原審逕為此項認定，此不獨違反證據法則，且與客
    觀證據亦有相違背之情形，蓋如前所述從客觀證據顯示，被
    害人之證述違背於客觀證據，而以被告之主張較符合客觀證
    據，本件車禍之發生係被害人騎乘機車違規迴轉所導致，尚
    難認為被害人之機車停於路中央，原審既有認定事實違背證
    據法則之情形，且導致過失責任判斷基礎之動搖，原判決自
    屬難以維持，而應予撤銷改判。
(二)按汽車駕駛人對於防止危險發生之相關交通法令之規定，業
    已遵守，並盡相當之注意義務，以防止危險發生，始可信賴
    他人亦能遵守交通規則並盡同等注意義務。若因此而發生交
    通事故，方得以信賴原則為由免除過失責任（最高法院84
    年台上字第5360號判例參照）。查本件被告因未保持安全距
    離及注意車前狀況致釀本件車禍事故，難認充分遵守相關交
    通法令之規定，參照前開最高法院判例意旨尚難援引信賴原
    則，而免其過失罪責。惟查本件之歸責主因為被害人製造了
    逾越社會相當範圍之風險，反觀被告原依規定行駛於車道內
    ，嗣其路權遭被害人違規行為所侵害面對此等突發狀況，被
    告固有未保持安全距離及注意車前狀況之情，而難援依信賴
    原則解免其過失罪責。然應認本件車禍事故之發生主要係因
    被害人增加、提高了風險，並且於具體事件歷程中製造了逾
    越社會容許之風險，始釀致促成本件車禍事故，縱認被告未
    保持安全距離及注意車前狀況，未採取降低風險之舉措，尚
    難免除其過失責任，然其過失因素對於本件車禍事故發生之
    加工程度，參照被害人可歸責之因素，實應認為較為輕微。
(三)刑事審判旨在實現刑罰權分配之正義，故事實審法院對於被
    告之量刑，應符合比例、平等及罪刑相當原則，使輕重得宜
    ，罰當其罪。又法律上屬於自由裁量之事項，並非概無法律
    性之拘束。自由裁量係於法律一定之外部性界限內使法官具
    體選擇以為適當之處理。法院對有罪被告之科刑，應符合罪
    刑相當之原則，使輕重得宜，罰當其罪，以契合社會之法律
    感情，此所以刑法第57條明定科刑時應審酌一切情狀，尤應
    注意該條所列10款事項以為科刑輕重之標準。次按被害人之
    過失既與被告之過失，併合而為損害發生之原因，被害人是
    否與有過失、過失情節之輕重，均攸關被告罪責之成立及科
    刑之審酌，自應詳加審認，以作為論罪科刑之所據（最高法
    院87年度台上字第3312號判決參照）。足見，法院於量刑時
    ，應一併審酌被害人是否與有過失、過失情節之輕重，尚不
    得僅因被告未與被害人達成和解即逕以此判處重刑，而置車
    禍發生之過失輕重比例於不顧。經查刑法第284條第1項前段
    過失傷害罪之法定最重本刑為6月以下有期徒刑，被告雖有
    肇事因素，然亦有因自首而得減輕其刑之情形，原審未考量
    被告之過失比例於本件車禍事故之發生係屬於肇事次因，被
    害人違規迴轉之可歸責行為增高風險，係本事故之決定性肇
    事因素，遽為判處被告有期徒刑3月，尚難謂為允洽，且悖
    於刑事審判旨在實現刑罰權分配正義之目的。被告上訴意旨
    主張原審判決認定事實有誤，應為無罪判決(本院審理時改
    稱其亦有過失)，回無理由，然原審判決既有上揭可議，即
    無得維持，自應予以撤銷改判。
四、爰審酌本案被害人違規迴轉為肇事主因，被告疏未注意保持
    安全距離及車前狀況，為肇事次因。再審酌被告高中畢業之
    智識程度，被害人為肇事主因，被告為肇事次因之過失比例
    ，被害人所受之傷勢，被告業已坦承犯行，犯後態度良好，
    尚未達成和解等一切情狀，量處如主文所示之刑，並諭知易
    科罰金之折算標準。
據上論斷，依刑事訴訟法第455條之1第1項、第3項、第369條第
1項前段，刑法第284條第1項前段、第41條第1項前段、第62條前
段，刑法施行法第1條之1第1項、第2項前段，判決如主文。
本案經檢察官陳昭廷到庭執行職務。
中    華    民    國    99    年    6     月    24    日
            刑事第六庭   審判長 法  官  蘇清水
                                法  官  林坤志
                                法  官  黃義成
以上正本證明與原本無異。
本件不得上訴。
中    華    民    國    99    年    6     月    24    日
                                書記官  許睿軒
附錄本判決論罪之法條：
中華民國刑法第284條第1項
因過失傷害人者，處六月以下有期徒刑、拘役或五百元以下罰金
，致重傷者，處一年以下有期徒刑、拘役或五百元以下罰金。

司法院資訊處製作；財團法人民間司法改革基金會備份。
